---
title: "Imputación de datos usando el paquete MICE"
author: "Kevin J. Paez"
format: html
---

GRUPO 09

```{r}
install.packages("mice")
install.packages("ggmice")
```
```{r}
install.packages("tidyverse")
```
```{r}
install.packages("here")
```
```{r}
install.packages("rio")
```
```{r}
install.packages("gtsummary")
```
```{r}
library(mice)
library(tidyverse)
library(here)
library(rio)
library(ggmice)
library(gtsummary)
```

## 1 Datos perdidos en investigación en salud

## 2 Imputación de datos

## 3 El dataset para este ejercicio


Cargando los datos

```{r}
data_sm <- import(here("data", "diabetes.csv"))
```

Un vistazo a los datos

```{r}
head(data_sm)
```

## 4 Realizando la imputación de datos

### 4.1 ¿Donde estan los valores perdidos?

Es importante saber en qué variables se encuentran los datos antes de iniciar la inputación. Una forma rápida es usando la función `colSums()` es `is.na()`.

```{r}
colSums(is.na(data_sm))
```

Incluso mejor, podemos visualizar los datos perdidos en un mapa de calor usando la función `plot_pattern()` de **ggmice**.

```{r}
data_sm |>
  select(
    edad,
    num_embarazos,
    glucosa_2h,
    presion_sanguinea,
    pliegue_triceps,
    insulina_2h,
    imc,
    historial_diabetes,
    diabetes_5a
  ) |>
  ggmice::plot_pattern(
    square = TRUE,
    rotate = TRUE
  )
```
INTERPRETACIÓN
El número total de valores perdidos en el dataset data_sm es de 652. Las variables con mayor cantidad de valores faltantes son:

insulina_2h: 374 valores perdidos

pliegue_triceps: 227 valores perdidos

presion_sanguinea: 35 valores perdidos

imc: 11 valores perdidos

glucosa_2h: 5 valores perdidos

Las demás variables (edad, num_embarazos, historial_diabetes, diabetes_5a) no presentan valores faltantes.

Además, se observa que hay varios pacientes con datos faltantes en dos o más variables al mismo tiempo, lo cual puede afectar los análisis posteriores si no se imputa o maneja adecuadamente esta información.

### 4.2 Comparación de participantes con y sin valores perdidos
```{r}
tabla_glucosa = data_sm |> 
  dplyr::select(
      edad,
      num_embarazos,
      presion_sanguinea,
      imc,
      insulina_2h,
      glucosa_2h,
      pliegue_triceps,
      historial_diabetes,
      diabetes_5a
    ) |>
  mutate(missing = factor(
    is.na(glucosa_2h),
    levels = c(FALSE, TRUE),
    labels = c("Sin valores perdidos", "Con valores perdidos")
  )) |> 
  tbl_summary(
    by = missing,
    statistic = list(
      all_continuous()  ~ "{mean} ({sd})",
      all_categorical() ~ "{n}    ({p}%)")
    ) |> 
  modify_header(label = "**Variable**",
                all_stat_cols() ~ "**{level}**<br>N = {n} ({style_percent(p, digits=1)}%)") |> 
  modify_caption("Características de los participantes según valor perdido en glucosa_2h") |> 
  bold_labels()

tabla_imc = data_sm |> 
  dplyr::select(
      edad,
      num_embarazos,
      presion_sanguinea,
      imc,
      insulina_2h,
      glucosa_2h,
      pliegue_triceps,
      historial_diabetes,
      diabetes_5a
    ) |>
  mutate(missing = factor(
    is.na(imc),
    levels = c(FALSE, TRUE),
    labels = c("Sin valores perdidos", "Con valores perdidos")
  )) |> 
  tbl_summary(
    by = missing,
    statistic = list(
      all_continuous()  ~ "{mean} ({sd})",
      all_categorical() ~ "{n}    ({p}%)")
    ) |> 
  modify_header(label = "**Variable**",
                all_stat_cols() ~ "**{level}**<br>N = {n} ({style_percent(p, digits=1)}%)") |> 
  modify_caption("Características de los participantes según valor perdido en imc") |> 
  bold_labels()

tabla <- tbl_merge(
  tbls = list(tabla_glucosa, tabla_imc),
  tab_spanner = c("**Glucosa_2h**", "**IMC**")
)
```

```{r}
tabla
```


### 4.3 ¿Qué variables debo incluir en el proceso de imputación?

```{r}
input_data =
  data_sm |>
    dplyr::select(
      edad,
      num_embarazos,
      presion_sanguinea,
      imc,
      insulina_2h,
      glucosa_2h,
      pliegue_triceps,
      historial_diabetes,
      diabetes_5a
    ) |> 
  mutate(diabetes_5a = as.factor(diabetes_5a))
```

### 4.4 La función `mice()` para imputar datos

```{r}
names(input_data)
```

El método de imputación la indicaremos con el argumento `method` en el mismo orden que aparecen las variables en el dataset.

```{r}
data_imputada =
  mice(
    input_data,
    m = 20,
    method = c(
      "",
      "",
      "",
      "pmm",
      "",
      "pmm",
      "",
      "",
      "logreg"),
    maxit = 20,
    seed = 3,
    print = F
    )
```

```{r}
data_imputada
```

El número de imputaciones (20)

## 5 Analizando los datos imputados

Para la variable glucosa_2h

```{r}
ggmice(data_imputada, aes(x = .imp, y = glucosa_2h)) +
  geom_jitter(height = 0, width = 0.25) +
  geom_boxplot(width = 0.5, size = 1, alpha = 0.55, outlier.shape = NA) +
  labs(x = "Imputation number")
```

Para la variables IMC

```{r}
ggmice(data_imputada, aes(x = .imp, y = imc)) +
  geom_jitter(height = 0, width = 0.25) +
  geom_boxplot(width = 0.5, size = 1, alpha = 0.55, outlier.shape = NA) +
  labs(x = "Imputation number")
```

En este gráfico, los datos observados (azul) se muestran al inicio y los valores imputados (rosado) para cada una de las 20 imputaciones múltiples aparecen a la derecha. Se observa que la distribución de los valores imputados es similar a la distribución de los valores observados, lo cual es deseable. Esto sugiere que el modelo de imputación está funcionando correctamente y que los valores completados son plausibles, es decir, no extremos ni fuera del rango lógico, manteniendo la variabilidad natural de los datos.



Para datos categóricos, podemos crear una tabla de dos entradas comparando la distribución de la variable con datos completos e incompletos. Esto requiere primero crear la versión "long" de la data imputada.

```{r}
data_imputada_l <- complete(data_imputada, "long", include = TRUE)
```

Ahora la tabla.

```{r}
data_imputada_l <- data_imputada_l %>% 
  mutate(imputed = .imp > 0,
         imputed = factor(imputed,
                          levels = c(FALSE, TRUE),
                          labels = c("Observado", "Imputado")))

prop.table(table(data_imputada_l$diabetes_5a,
                 data_imputada_l$imputed),
           margin = 2)
```


### 5.1 Procedimientos adicionales luego de la imputación

```{r}

tabla_multi <-
  data_imputada |> 
  with(glm(diabetes_5a ~ edad + num_embarazos + presion_sanguinea + 
             imc + insulina_2h + glucosa_2h + 
             pliegue_triceps + historial_diabetes,
           family = binomial(link = "logit"))) |> 
  tbl_regression(exponentiate = TRUE,
                 label = list(
                   edad ~ "Edad",
                   num_embarazos ~ "N° de embarazos",
                   presion_sanguinea ~ "Presión sanguínea",
                   imc ~ "Índice de Masa Corporal",
                   insulina_2h ~ "Insulina 2h",
                   glucosa_2h ~ "Glucosa 2h",
                   pliegue_triceps ~ "Pliegue tricipital",
                   historial_diabetes ~ "Historial familiar de diabetes")) |>
  bold_p(t = 0.05) |>
  modify_header(estimate = "**OR ajustado**", p.value = "**p valor** ")
```

```{r}
tabla_multi
```
En el modelo de regresión logística multivariada, se identificaron tres variables asociadas de manera estadísticamente significativa con la presencia de diabetes a los 5 años:

- Índice de Masa Corporal (IMC): por cada aumento de una unidad en el IMC, la probabilidad de desarrollar diabetes aumenta en un 7% (OR = 1.07; IC 95%: 1.02–1.13; p = 0.011).
- Glucosa a las 2 horas: un aumento en los niveles de glucosa se asocia con un incremento del 4% en la probabilidad de tener diabetes (OR = 1.04; IC 95%: 1.03–1.05; p < 0.001).
- Historial familiar de diabetes: quienes tienen antecedentes familiares presentan un riesgo 2.9 veces mayor de desarrollar diabetes (OR = 2.90; IC 95%: 1.28–6.56; p = 0.011).
Las demás variables, como edad, presión sanguínea o número de embarazos, no mostraron asociación significativa en este modelo.
